臺灣高等法院民事判決
109年度上字第161號
上  訴  人  陳顗沐  
訴訟代理人  蘇奕全律師
被 上訴 人  林國聘  
訴訟代理人  葉泰良  
上列當事人間請求清償債務事件，上訴人對於中華民國108年10
月17日臺灣士林地方法院107年度訴字第1989號第一審判決提起
上訴，本院於109年4月1日言詞辯論終結，判決如下：
    主      文
上訴駁回。
第二審訴訟費用由上訴人負擔。
    事實及理由
上訴人起訴主張：伊於民國104年11月1日以配偶任柔蓁名義參
  加訴外人黃文彥為會首之自104年11月1日至107年3月1日止，
  合會（下爭系爭合會），採內標制，每期會款新臺幣（下同）
  20萬元，計30期。各會員於加入時填妥得標金額及日期，並簽
  發各期會款之支票交付各會員，俾供各會員屆期提示兌領。任
  柔蓁係編號12、14會員，於105年9月1日、105年11月1日分別
  以25,000元、21,000元得標。伊為清償前積欠被上訴人之借款
  508萬元，於105年6月8日與其約定將編號12、14會份得標之支
  票面額計10,439,000元交付予被上訴人，除清償508萬元債務
  外，其餘5,359,000元由其取得，其須自105年7月1日起代伊繳
  納編號12、14會份之會款。嗣伊於105年6月11日交付上開支票
  予被上訴人，其亦於105年7、8月份依約代伊繳納兩會之死會
  會款，惟自105年9月起即未依約繳納，並自105年12月1日起僅
  按月繳納編號12會份之死會會款20萬元。伊為免任柔蓁簽發之
  支票跳票，自105年12月1日起按月代被上訴人繳納編號14會份
  之死會會款20萬元，計16期320萬元，被上訴人自應償還伊代
  墊之320萬元。爰依兩造間之約定，求為命被上訴人給付320萬
  元，及自支付命令送達之翌日起加計法定遲延利息之判決。
  被上訴人則以：上訴人前因積欠伊508萬元，兩造遂約定由其
  將編號12、14會份之得標款10,439,000元，用以清償508萬元
  ，並由伊與黃文彥各負擔一會份之會款，經伊轉知黃文彥得應
  允後，轉知上訴人。其交付伊面額計10,439,000元之支票，惟
  編號12、14會份支票僅依序兌現4,064,000元、3,975,000元，
  計8,039,000元，經抵銷508萬元債務後，伊取得之款項僅為2,
  959,000元，嗣伊自105年12月1日起至107年3月1日止，按月匯
  款20萬元至任柔蓁之華南商業銀行股份有限公司板新分行之支
  票存款帳戶（下稱系爭支票帳戶），共計320萬元，以代上訴
  人清償其中一會份之死會會款，另一會份依約由黃文彥給付，
  伊無未依約履行之情事，況上訴人尚積欠伊241,000元，其請
  求伊給付320萬元，自無理由等語，資為抗辯。
原審駁回上訴人之請求，上訴人提起上訴，聲明：
　㈠原判決廢棄。
  ㈡被上訴人應給付上訴人320萬元，及自支付命令送達之翌日起
    至清償日止，按週年利率5％計算之利息。
  被上訴人答辯聲明：上訴駁回。
兩造不爭執事項：
  ㈠兩造對彼此提出之書證形式上真正不爭執。
  ㈡上訴人於104年11月1日以其配偶任柔蓁名義參加黃文彥為會
    首之系爭合會，採內標制，以每會為1期，共計30期，會期
    自104年11月1日至107年3月1日止，每期會款20萬元，並於
    加入時，各會員即填妥得標金額及日期，並簽發各期會款之
    支票交付各會員，以供各會員屆期提示兌領，而任柔蓁係編
    號12、14所示會員，填載於105年9月1日、11月1日分別以25
    ,000元、21,000元得標。
  ㈢上訴人為清償前積欠被上訴人之借款508萬元，於105年6月11
    日將上開得標取得面額共計10,439,000元之支票交付被上訴
    人，被上訴人再將支票交付訴外人黃良真，嗣編號12會份之
    會款支票兌現4,064,000元、編號14會份之會款支票兌現
　　3,975,000元，共計8,039,000元。
  ㈣被上訴人自105年12月1日起至107年3月1日止，按月匯款20萬
    元至任柔蓁所開立之系爭支票帳戶，共計320萬元，以代為
    清償系爭合會編號12、14會份中一會之會款。
  ㈤兩造間於105年6月14日至107年1月9日有如原審卷第54-64、1
    33至134頁、北檢他字卷第10至21頁所示Line對話內容。
上訴人主張被上訴人依兩造之約定，應給付上訴人320萬元本息
  ，為被上訴人所否認，並以前詞置辯。
　㈠被上訴人於105年6月11日以通訊軟體Line要求上訴人傳送任
    柔蓁甲存帳戶帳號供匯款，上訴人回稱好，並要求被上訴人
    傳送之前之試算表，被上訴人旋於105年6月14日傳送試算表
    予上訴人，試算表係以系爭合會編號12、14會份已繳之會款
    360萬元扣除利息損失259,000元，償還上訴人積欠被上訴人
    之借款508萬元中之3,341,000元，嗣被上訴人於105年6月27
    日、105年8月1日亦以其配偶方蓓莉名義存匯款各348,000元
    至系爭支票帳戶，俾上訴人繳納編號12、14會份於105年7月
    1日、105年8月1日應繳納之活會會款，有上訴人於偵查中提
    出之系爭合會會單、Line對話內容在卷可參〔臺灣臺北地方
    檢察署(下稱北檢)他字卷第9、10-16頁，影本見本院卷第89
    -98頁〕，並有華南商業銀行股份有限公司總行107年5月25日
    營清字第1070044457號函附系爭支票帳戶交易明細在卷足憑
    〔臺灣士林地方檢察署（下稱士檢）他字卷第35-36頁，影本
    見本院卷第105-106頁〕。
　㈡佐以被上訴人於107年8月1日偵查中陳述：「當初告訴人（指
    上訴人，下同）提議要用互助會兩會會款的票來抵黃文彥欠
    黃良真的錢」、「當時我同意兩會，因為只有一會的錢不夠
    拿來貼我跟黃文彥欠黃良真的錢」、「告訴人每月要過票40
    萬元，我跟黃文彥一個人各付他20萬，讓告訴人每月過票40
    萬元，付到會結束約107年3月1日……」等語（士檢偵字卷第9
    頁，影本見本院卷第114頁）。再上訴人為清償積欠被上訴
    人之借款508萬元，於105年6月11日交付編號12、
　　14會份得標之面額10,439,000元予被上訴人一節，為被上訴
    人所不爭。由被上訴人上開試算及代為繳納會款、收受得標
    支票均包括編號12、14會份，顯然兩造約定抵償債務之標的
    及嗣後代為繳納標的包括編號12、14會份之會款。上訴人主
    張兩造於105年6月8日約定，由上訴人將編號12、14會份得
    標之支票面額計10,439,000元交付被上訴人，以清償積欠被
    上訴人之508萬元債務，餘款5,359,000元由被上訴人取得，
    被上訴人須自105年7月1日起代上訴人繳納編號12、14會份
    之會款一節，堪認為實在。
  ㈢惟上訴人於105年6月11日交付被上訴人之上開支票，編號12
    會份之會款支票於105年9月1日提示僅兌現4,064,000元；編
    號14會份之會款支票於105年11月1日提示僅兌現3,975,000
    元，計803萬9千元，餘240萬元並未兌現，復無證據證明被
    上訴人已對退票之發票人行使票據權利而獲得清償，被上訴
    人未能依約取得10,439,000元全額，斷無可能繼續同意代上
    訴人繳納編號12、14之兩會份會款，有系爭支票帳戶於105
    年9-11月間無兌現編號12或14會份會款之交易紀錄可證（士
    檢他字卷第36頁，本院卷第108頁）。再黃文彥為系爭合會
    會首，依民法第709條之7第2項、第4項之規定，就未收取之
    會款有代未繳會員給付得標會員會款之義務，並於代為給付
    後得請求未繳會員償還，則編號12、14會份得標未兌現之前
    述240萬元，上訴人得要求黃文彥代為給付，惟黃文彥依法
    亦得要求上訴人給付兩會死會會款之權利。而黃文彥於107
    年5月29日偵查中證述：「我們（指被上訴人及黃文彥）做
    生意有賠錢，有跟黃良真調錢。林國聘私下找陳顗沐要吃掉
    這兩會，由我跟林國聘來支付陳顗沐這兩會會款，我付了部
    分……」等語（士檢他字卷第30頁，本院卷第105頁）。黃文
    彥於108年8月7日亦以Line向被上訴人表示「上次開庭我就
    說過了啊一人一半啊」，有被上訴人提出之Line對話內容在
    卷可佐（原審卷第195、204頁），顯見被上訴人與黃文彥間
    確約定由其等代為繳納編號12、14會份之會款各一會。則黃
    文彥就兩造間會款繳納糾紛，不論基於會首身分抑或基於前
    揭約定均休戚與共，自有居中協調處理之必要。
　㈣上訴人於107年4月18日偵查中證述：「林國聘主張兩會死會
    共繳40萬，但只願意繳一會，另外一會請黃文彥繳……黃文彥
    從第一期就有狀況，打給我說票會跳票」等語（士檢他字卷
    第9頁，本院卷第102頁）；於107年6月20日偵查另稱：「10
    5年12月1日起到走完，總共16會，共320萬元……是黃文彥叫
    我幫忙繳的」、「黃文彥105年11月中打給我，黃文彥通知
    我時，我兩會都死會了，我有打給被告（指被上訴人，下同
    ）一次……我當時想，被告願意繳一會，總比兩會都不繳好，
    我才繼續繳20萬元。因為任柔蓁有開公司，票不能跳」等語
    （士檢他字卷第40-41頁，本院卷第110-111頁），顯見兩造
    與黃文彥曾於105年11月間就編號12、14會份之死會會款如
    何繳納一節為協商，上訴人同意自105年12月1日起繳納其中
    一會死會會款。參諸上訴人於105年11月28日以Line通知被
    上訴人「提醒你一下因老婆看支票戶還無入款12/1過票再麻
    煩你…」，被上訴人即於105年12月1日，匯款20萬元至系爭
    支票帳戶，上訴人於105年12月底以Line通知被上訴人「提
    醒你一下甲存還沒看到你的部分感恩」，被上訴人回稱「1/
    2放假1/3會存好」，嗣後被上訴人均按月匯款20萬元至系爭
    支票帳戶，迄107年3月1日止，共計320萬元，以代為繳納其
    中一會死會會款。而上訴人亦於每月同一時間以任柔蓁活期
    存款帳戶轉帳至系爭支票帳戶20萬元，以繳納其中一會死會
    會款，而綜觀兩造自105年11月28日至107年3月1日止之Line
    對話內容，上訴人除於每月提醒被上訴人匯款外，從未向被
    上訴人提及匯款有所不足，有兩造提出之Line對話內容在卷
    可稽（北檢他字卷第16頁、原審卷第54-64頁），並有任柔
    蓁活期儲蓄存款帳戶存摺交易明細在卷可參（原審卷第173-
    191頁）、及系爭支票帳戶交易明細可資佐憑（士檢他字卷
    第36頁，本院卷第108頁），顯然兩造於105年11月間已因前
    揭協商而另行約定被上訴人自105年12月1日起僅須代為繳納
    其中一會死會會款，否則，上訴人焉有長期容任被上訴人未
    依約履行，而自行繳款之可能。遑論被上訴人僅因於107年1
    月9日以Line告知上訴人「我又被倒帳了…接下來的最後2個
    月我真的沒有辦法擠出來給你了」等語（原審卷第63頁），
    上訴人即於107年1月17日對被上訴人提出詐欺告訴（北檢他
    字卷第2頁，本院卷第89頁），苟兩造於105年11月間未另行
    約定被上訴人僅須代為繳納其中一會死會會款，衡情上訴人
    不可能於上開長達1年4月期間均未為催討，並提出告訴，以
    迫被上訴人依約履行之可能，益證兩造確已於105年11月間
    另行約定被上訴人自105年12月1日起僅須代為繳納其中一會
    之死會會款。
  ㈤以上，依上訴人所提證據雖可證明兩造於105年6月8日曾約定
    將系爭合會編號12、14會份得標之支票面額計10,439,000元
    交付被上訴人，用以清償上訴人積欠被上訴人之508萬元債
    務，餘款5,359,000元由被上訴人取得，被上訴人則須自同
    年7月1日起代上訴人繳納兩會之會款。惟依被上訴人提出之
    證據，可證因上開支票嗣後僅兌現8,039,000元，短少240萬
    元，兩造因而於105年11月間另行約定被上訴人自105年12月
    1日起僅須代為繳納其中一會死會之會款計320萬元，另一會
    則由上訴人自行繳納320萬元，被上訴人既已依約履行，上
    訴人本於兩造間之約定請求被上訴人給付320萬元本息，自
    無理由，不應准許。
綜上所述，上訴人依兩造間之約定，請求被上訴人給付上訴人3
  20萬元，及自支付命令送達之翌日起至清償日止，按週年利率
  5％計算之利息，為無理由，應予駁回。原審為上訴人敗訴之判
  決，核無不合。上訴意旨指摘原判決不當，求予廢棄改判，為
  無理由，應予駁回。
本件因事證已臻明確，兩造其餘攻擊、防禦方法及所為之立證
  ，經審酌後認與判決之結果不生若何影響，無庸再逐一予以論
  列，合併敘明。
據上論結，本件上訴為無理由，依民事訴訟法第449條第1項、第
78條判決如主文。
中　　華　　民　　國　　109 　年　　4 　　月　　22　　日
                  民事第二十二庭
                        審判長法  官  張靜女
                              法  官  丁蓓蓓
                              法  官  湯美玉
正本係照原本作成。
如不服本判決，應於收受送達後20日內向本院提出上訴書狀，其
未表明上訴理由者，應於提出上訴後20日內向本院補提理由書狀
（均須按他造當事人之人數附繕本）上訴時應提出委任律師或具
有律師資格之人之委任狀；委任有律師資格者，另應附具律師資
格證書及釋明委任人與受任人有民事訴訟法第466條之1第1項但
書或第2項（詳附註）所定關係之釋明文書影本。如委任律師提
起上訴者，應一併繳納上訴審裁判費。
中　　華　　民　　國　　109 　年　　4 　　月　　22　　日
　　　　　　　　　　　　　    書記官  陳美宜
附註：
民事訴訟法第466條之1（第1項、第2項）：
對於第二審判決上訴，上訴人應委任律師為訴訟代理人。但上訴
人或其法定代理人具有律師資格者，不在此限。
上訴人之配偶、三親等內之血親、二親等內之姻親，或上訴人為
法人、中央或地方機關時，其所屬專任人員具有律師資格並經法
院認為適當者，亦得為第三審訴訟代理人。